臺灣臺北地方法院民事判決　　　　　　　93年度訴字第4749號
原　　　告　乙○○
　　　　　　　　　　　　五樓
訴訟代理人　李尚澤律師
被　　　告　甲○○
訴訟代理人　郭芳宜律師
上列當事人間清償債務等事件，本院於九十四年十一月三日言詞
辯論終結，判決如下：
    主  文
原告之訴駁回。
訴訟費用由原告負擔。
    事實及理由
一、原告起訴稱：
  １、按在票據上簽名者，依票上所載文義負責。二人以上共同
　　　簽名者，應連帶負責。票據法第五條定有明文。又連帶債
  　　務人相互間，除法律另有規定或契約另有訂定外，應平均
    　分擔義務，連帶債務人中之一人，因清償、代物清償、提
      存、抵銷或混同，致他債務人同免責任者，得向他債務人
      請求償還各自分擔之部分，並自免責時起之利息。民法第
      二百七十一條、第二百八十一條亦分別定有明文。
　２、原告與被告均為威碩科技股份有限公司（下稱威碩公司）
  　　之董事，曾分別在威碩公司所簽發以台北國際商業銀行為
    　付款人、票號分別為QH0000000、QH0000000之支票上背書
      ，因威碩公司已停業，執票人自強資產管理股份有限公司
      乃向法院聲請查封原告之不動產，原告已於93.08.30全數
      清償（參佰零伍萬參佰零壹元）此有支票背面之書記官註
      記為證（請參閱支付命令狀所附聲證一、二），原告依據
      票據法及民法連帶債務人之求償權自得請求被告償還各自
      分擔之二分之一部分，並自免責時起之利息。
      爰訴請判決：被告應給付原告新台幣壹佰伍拾貳萬伍仟壹
　　　佰伍拾元伍角整，及自民國九十三年八月三十一日起至清
  　　償之日止，按週年利率百分之五計算之利息。
  ３、按本件支票係償還第二任董事長丙○○替公司調借之債務
　　　才簽發，俾便向他人調借以清償其債權，但因公司債信問
　　　題，借調之人要求前、後任董事長均須私人背書，兩造才
　　　同意共同背書。而威碩公司地址在新竹縣湖口鄉，會計人
　　　員開票後才先交由原告背書，之後再由會計人員溫崧峨將
　　　支票帶至台北交給被告背書等情，分據證人陳麗秋、溫崧
　　　峨到庭具結證述明確。而陳麗秋因亦為公司股東，其又與
　　　原告同一辦公室，對本案知之甚詳，雖其當天所言，有些
　　　事情因未攜帶資料在身邊未能詳盡敘述，但就兩造之背書
　　　原因係為清償丙○○債務，已明確證述，則本案背書雖因
　　　地域關係有先後之分，但其為共同背書殆無疑義。被告既
　　　為背書人，原告於代償後，依票據法第5條、民法第271條
　　　、281條第一項之規定自得請求被告給付。
　４、系爭支票上之被告背書並非回頭背書：系爭支票係因償還
　　　公司對第二任董事長丙○○之債務所簽發，並由第一任及
　　　第三任董事長之原、被告二人背書之事實已如前述，兩人
　　　既替公司同為背書，自非回頭背書，被告主張係回頭背書
　　　而認原告無追索權，為無理由。
　　　被告94.2.3答辯二狀以系爭二張支票如係作為償還對第三
　　　人丙○○之債務時，則直接交付丙○○即可，何須由原告
　　　背書後再由被告請求調渡。惟證人丙○○已於94.2.3到庭
　　　證述，其係第二任董事長，第一任董事長係被告甲○○，
　　　擔任時因公司財務困難，由其私人借款予公司週轉。卸任
　　　後，由第三任董事長之原告接任，有關其借予公司之款項
　　　及為公司借款擔任保證人部分均由原告承接。依其供述，
　　　公司財務於被告交予證人接任時即已負債，之後接任皆同
　　　並均自行掏錢借予公司，朔自源頭，該債務仍係被告所肇
　　　致，且公司財務既有缺口，所簽發公司票自無債信，從而
　　　由被告背書並負責調渡償還，乃事理之常，否則只要公司
　　　簽發即可，又何須原告、被告以私人名義背書，被告認直
　　　接交付即可，反與常理有違。原被告同時背書時，當時尚
　　　有公司之財務副總陳麗秋在場，有陳麗秋證詞可證。
二、被告答辯：
　１、對原告所陳稱：
      不爭執事項：
　　　對系爭票據之真正、兩造於票據背面簽名之真正，不爭
  　　　執。
　　　原告就系爭票據，於93年08月30日為清償，金額為0000
        000元，不爭執。
　    爭執事項：
　　　系爭支票究為同時共同背書，或原告先背書被告後背書
　　　　？被告主張：原告背書在先，被告背書在後，並非同時
　　　  共同背書。
      原告主張系爭支票係為威碩公司償還丙○○而由兩造共
        同背書之原因事實，是否實在？被告主張：原告上開主
        張不實在。
　２、兩造並非同時背書。
　　　查系爭支票，係因原告於擔任威碩公司之董事長時（請
　　　　見聲證１、２號支票發票人處蓋有公司及原告個人印文
　　　　可證），實際掌控該公司之業務及財務，原告藉其為董
　　　　事長可任意調度公司資金之權力，簽發威碩公司名義之
  　　　系爭支票，並在該２張系爭支票背書後，以發放威碩公
　　　　司員工薪資為由，持向被告調借現款（被告當時已非威
　　　　碩公司董事）被告因手頭不便，予以婉拒，原告央請被
　　　　告轉向他人借款，被告基於友誼，遂持系爭支票向好友
　　　　謝得龍商借，謝某同意，但渠為證明支票來源正當避免
　　　　系爭支票到期日未獲兌現，行使追索權時發生困擾遂要
　　　　求被告背書，被告在謝某要求下予以背書，此項事實除
  　　　由原告提出之聲證１、聲證２號之系爭支票背面先由原
　　　　告背書在前，被告背書在後，而支票之提示人均為謝得
　　　　龍，可為證明外，並經證人陳麗秋、溫嵩峨結證，係原
　　　　告先背書後，再由證人溫嵩峨持交被告，溫某於交付支
　　　　票時，僅有原告背書等語可資印證（參見94年09月20日
　　　　筆錄）而原告對於上開二位證人所證有關原告先背書後
　　　　再送至台北給被告背書之證言，認為真正，則系爭支票
  　　　係原告先背書後第一背書人，被告背書在後為第二背書
    　　人之事實殆無疑義。
    　支票執票人為背書人時，對該背書之後手無追索權（請
      　參照票據法第144條準用第99條第2項）。而追索權之行
        使，原為執票人於行使票據上之權利後，不達目的時，
        對於前手之票據債務人所得行使之權利非前手對於後手
        所可行使（請見被證２號－最高法院52年台上字第2003
        號判決要旨影本）。是本件系爭支票原告本為發票人簽
　      發後之第一背書人對於其後手之第二背書人被告，依首
        引法條規定及實務見解，應無追索權，故本件系爭支票
        上被告之背書，因原告無追索權，被告自無與原告負連
        帶債務之責任可言。
  ３、原告主張系爭支票係為威碩公司償還丙○○而由兩造共同
      背書之原因事實，是否實在？被告主張：原告上開主張不
      實在。本件原告主張：伊接任威碩公司第三任董事長，因
      公司對第二任董事長丙○○負有債務，才以公司票清償，
      並由前後任董事長之原、被告二人另在支票背面背書，以
　　　示公司支付等情，並舉證人陳麗秋為證，被告否認其主張
　　  ，且由下列證據及事實，可證明其主張不實在：
　　　依原告所舉證人丙○○之結證，證明系爭二張支票為原
　　　　告個人應付之債務非威碩公司債務，更與被告無關：
  　　證人丙○○在　鈞院證稱：「當時我接任董事長的時候
    　　有借1000萬元給公司，我卸任時由乙○○負責清償。」
      　；「原告接任董事長時，當時我跟乙○○有協議，協議
        內容就是說所有公司對外借款由我私人保證的部分以及
        我私人借給公司１０００萬元部分，由乙○○承接。」
        ；「本件這件事，我沒有向第一任董事長被告甲○○要
  　　　求償還。」（請見　鈞院94年02月03日筆錄）證明原告
        償還丙○○之款項，均係原告個人與證人間約定之債權
        債務關係，不僅與威碩公司債務有別，更與被告無關。
        原告以公司名義簽發系爭二張支票，已非其所稱清償丙○○為公司借款之債務，且原告個人私下承諾償還丙○○上開債務時，被告既未在場，更未同意，何須與原告
　　　　分擔系爭票款之責任，尤其原告擔任第三任董事長，已
        將被告排除列為威碩公司之董事，被告更無與原告共同
        負擔公司債務之責任。
　　　證人丙○○又結證：「（原告提示系爭支票原本二張）
  　　　伊未見過「（原告問：原告償還伊之時間為何？）大約
　　　　在92年11、12月之間的事。」（請見　鈞院94年02月03
        日筆錄）。查系爭二張支票，丙○○既未看過已證明系
        爭支票並非為償還丙○○債務之票據含威碩公司及兩
        造），且其到期日均為92年05月31日（請見原告聲證１
        、２號支票影本），已在原告個人償還其欠丙○○債務
        後達６個月以上，足證明系爭２張支票，應與原告主張
        償還丙○○款項無關。
        原告所舉陳麗秋證稱：「這兩張支票是因為丙○○借了
        一千萬元給威碩公司，所以三百萬元支票一張及利息錢
        ，因為丙○○是要向甲○○要一千萬元，因為甲○○答
        應他要負責」等語（請見　鈞院94年09月20日筆錄），
        核與上引丙○○所證：1000萬元係由原告承接，伊未向
        被告要求償還等語不符，已證明陳女所證非實。又原告
        及證人陳麗秋均未舉出系爭支票之票款係供丙○○持有
        公司支票之款項，則原告上開主張，更屬無稽。
    　原告上開主張原因事實，已與其原聲請支付命令所述兩
　      造均為威碩公司簽發系爭支票時之董事，故在系爭支票
        共同背書共同負責之陳述不同，已見其虛偽。威碩公司
        如以系爭二張支票之款項作為償還對丙○○之債務，則
        該二張支票直接交付給丙○○即可，何須由原告背書後
        再向被告請求調度，顯與經驗法則有違，更不足採信。
　　　據證人溫嵩峨證稱：「（系爭支票）我只知道調錢進公
        司，主要的是作為次月薪資的發放，當時每月公司的薪
        資大約需要兩百多萬元等語（請見　鈞院94年09月20日
        筆錄），核與系爭支票二張，其中一張為三百萬元相當
        ，證明溫嵩峨之證言真實可稽，則原告之主張，尤不足
        採信。
　４、原告於另案士林地方法院士林簡易庭92年度士簡字第1262
      號原告自強實業管理公司與被告乙○○（即本件原告）間
      給付票款，即本件系爭二張支票）事件辯稱：伊係發票人
      威碩科技公司負責人當初於支票背面簽名之意思僅係用以
      作為交付票據之證明等語（請見被證一號－士林地院民事
      判決影本），證明原告於本件主張系爭二張支票係償還丙○○借款，由兩造共同負責等情為不實。
  　　綜上所陳，系爭二張支票，確係原告欲向被告調借款項，
      先背書後，由證人溫嵩峨交付被告，被告轉向謝得龍商借
      ，應謝某要求始為第二背書人，依前引票據法第99條等規
      定，原告無權請求被告共同負擔。所以，原告依票據法第
      5條、民法第271條、第281條第1項規定請求被告給付票款
      二分之一，顯無理由。
三、本院就雙方之爭執及證據之調查整理後，
  １、本件源起於士林地院士林簡易庭92士簡1262號民事判決，
    　第三人自強資產管理股份有限公司持有係爭支票兩張（票
      號分別為QH0000000、QH0000000之支票），票面額分別為
      300萬元，50301元），訴請本件原告履行票據背書人責任
      。本件原告敗訴全額給付後，以本案被告為共同背書人請
      求付連帶責任者分擔一半。
      原告稱：係爭票據是向他人調現，供為清償前任董事長丙○○之借款。應提供資金者之要求，由前後任董事長（即
      兩造）共同背書。
      被告稱：係爭票據是向他人調現，但供為公司薪資給付之
      用，是原告先背書，交付被告協助調現。被告轉向他人借
      款應貸與人之要求而背書。
  ２、雙方爭執：
    　原告主張：係爭支票兩張（300萬元，50301元），兩造
      　共同背書（依票據法5-2，連帶負責），原告清償票款
        後，請求付連帶責任者分擔一半。
　    被告抗辯：並非共同背書，而是原告先背書，交付被告
  　    協助調現，被告轉向他人借款應貸與人之要求而背書。
        （依票據法144準用99-2，原告對被告無追索權）。
　　　雙方無爭執事項：
    　對票據之真正、票據背面簽名之真正，均無爭執。
    　原告就係爭票據，93-08-30已清償0000000元。
　３、就爭點之調查：
    　原告主張為連帶責任之內部分擔，利息請求5%之依據。
      已經調查之證據，書證（士林簡易庭92士簡1262號判決
        書）、人證（證人丙○○之證詞）。
      原告主張共同背書，有證人陳麗秋可證。
        被告主張先後背書，有證人溫嵩娥可證。
        （註，雙方均確認，此外無其他證據待調查）。
４、係爭票據是威碩公司簽發，當時之負責人為原告乙○○（威
    碩公司之負責人由甲○○、丙○○、乙○○依序接任），而
    票據之背書人有兩位為原告乙○○及被告甲○○。
    參酌證人丙○○之證詞（參見94年02月03日筆錄）：
    原告接任董事長時，當時我跟乙○○有協議，協議內容就
      是說所有公司對外借款由我私人保證的部分以及我私人借
      給公司壹仟萬元的部分，由乙○○負責承接。
    且這個債權是由乙○○還給我的，大約為92年11、12月之
      間的事。
    本件這件事我沒有向第一任董事長被告甲○○要求償還，
      但我在卸任後，有對甲○○先生提起刑事告訴偽造文書，
      案號為92年度偵字第12737號，目前偵查尚未終結。該案
      與本案的二張支票票款，沒有關係。
    比對證人陳麗秋之陳述（參見94年09月20日筆錄）：
    （丙○○的票是何時兌現？）丙○○的票據我不是很記得
      ，應該比調現支票早到期（係爭票據之到期日為92年05月
      。
    這兩張支票是因為丙○○借了壹仟萬元給威碩公司，開給
      丙○○的支票是另外的已經付給丙○○了，所以才開出系
      爭支票調錢，所以三百萬元支票一張及利息錢，這件事情
      是甲○○告訴我說調錢的人兩個人都要背書，道理上甲○○應該先背書，因為丙○○是要向甲○○要壹仟萬元，因
      為甲○○答應他要負責，否則乙○○不要擔任董事長。
    但是公司在新竹，所以理論上應該甲○○要先背書，但是
      公司小姐把票據開好以後就由當時的董事長乙○○先背書
      ，再送到台北給甲○○背書。
    初步認定：
    關於威碩公司丙○○間1000萬元之借款，由丙○○之證詞
      「我跟乙○○有協議」「我沒有向第一任董事長被告甲○○要求償還，顯見是威碩公司之負責人由甲○○、丙○○
      、乙○○依序接任，所以丙○○（第二任負責人）相關借
      款是與乙○○協議（第三任負責人），而與甲○○（第一
      任負責人）無涉，就負責人之就任次序而言，此亦與常情
      相當，且丙○○與甲○○另有刑事偽造文書之糾葛，丙○○亦無袒護甲○○之必要。而且丙○○證稱「這個債權是
      由乙○○還給我的，大約為92年11、12月之間的事」，但
      係爭票據之到期日為92年05月31日，一般而言，鮮有簽發
      票據借款後半年，才使用該借款（如此根本沒有週轉借款
      必要），可見證人陳麗秋稱「道理上甲○○應該先背書，
      因為丙○○是要向甲○○要壹仟萬元，因為甲○○答應他
      要負責，否則乙○○不要擔任董事長。」則無可信。
    但此部份，亦僅足以證實原告所陳稱之原因關係為無可信
    ，但不足以認為兩造之背書是否為同時或有先後。
五、至於背書有無先後的認定：
  １、證人陳麗秋稱：「公司在新竹，所以理論上應該甲○○要
      先背書，但是公司小姐把票據開好以後就由當時的董事長
      乙○○先背書，再送到台北給甲○○背書」，所以即使背
      書之動作有先後，其本意也是同時背書。由前述之認定，
      應先排除證人陳麗秋關於票據原因關係相關背景之證詞，
      所以被告甲○○應先背書者，應無可信。
  ２、而被告辯稱之「本件並非共同背書，而是原告先背書，交
　　　付被告協助調現，被告轉向他人借款應貸與人之要求而背
　　　書」者，由證人溫嵩峨證稱：「系爭支票是新竹開出由乙○○先背書，我交到台北給　甲○○背書，至於中間聯絡
　　　及情節我不是很清楚，我經手時有看到乙○○已經背書完
　　　成，至於甲○○有無簽名我不知道，我只是去交付票據」
  　　；且與陳麗秋所稱「公司在新竹，公司小姐把票據開好以
　　　後就由當時的董事長乙○○先背書，再送到台北給甲○○
  　　背書」之狀態相符，顯見先後背書之情節，證人溫嵩峨證
　　　稱可採，因而被告之抗辯應屬可信。
  ３、兩造間既然並非共同背書，而是原告先背書，交付被告協
      助調現，被告轉向他人借款應貸與人之要求而背書。則參
      參照票據法第144條準用第99條第2項，支票執票人為背書
　    人時，對該背書之後手無追索權，被告之抗辯為有理由，
      原告之訴為無理由，依民事訴訟法第78條，判決如主文。
中　　華　　民　　國　　94　　年　　11　　月　　17　　日
                  民事第五庭    法　官　陳心弘
以上正本係照原本作成
如對本判決上訴，須於判決送達後20日內向本院提出上訴狀
中　　華　　民　　國　　94　　年　　11　　月　　17　　日
                    　　　　　　書記官　許博為
